臺灣高等法院刑事裁定
110年度毒抗字第425號
抗  告  人  臺灣新竹地方檢察署檢察官
被      告  彭賢傑


上列抗告人因被告違反毒品危害防制條例案件，不服臺灣新竹地
方法院中華民國110年2月5日裁定（110年度毒聲字第74號），提
起抗告，本院裁定如下：
    主  文
原裁定撤銷，發回臺灣新竹地方法院。
    理  由
一、原裁定意旨略以：經附命完成戒癮治療之緩起訴處分，事實
    上已接受等同「觀察、勒戒」之處遇，並無再次聲請法院裁
    定觀察、勒戒之必要。被告甲○○前因施用毒品案件，經臺灣
    新竹地方檢察署（下稱新竹地檢署）檢察官以106年度毒偵
    字第1249號為附命完成戒癮治療之緩起訴處分確定，緩起訴
    期間為民國106年8月10日至108年2月9日，嗣於107年7月12
    日履行完成緩起訴所附戒癮治療命令且該緩起訴期滿未經撤
    銷等情，有本院被告前案紀錄表在卷可參，是被告於犯毒品
    危害防制條例（下稱毒品條例）第10條之罪，經檢察官先為
    附命完成戒癮治療之緩起訴處分，並已完成戒癮治療，事實
    上已接受等同觀察、勒戒執行完畢之處遇，其於完成戒癮治
    療後，本件於109年9月2日接受等同「觀察、勒戒」執行完
    畢3年內再犯本件施用第二級毒品犯行，依據上開說明，檢
    察官應依法追訴並起訴，聲請人誤為聲請觀察、勒戒，礙難
    准許等語。
二、抗告意旨略以：觀之109年7月15日修正施行毒品條例第20條
    第3項、第23條第2項之立法體例，依其文意僅限於觀察、勒
    戒等處遇執行完畢釋放後3年內再犯第10條之罪者，始應依
    法追訴或裁定交付審理。本次修法在放寬觀察、勒戒等處遇
    之適用時機，如係初犯，本應依同條例第20條第1項規定予
    以觀察、勒戒，縱曾於3年內再犯而施以戒癮治療，究與經
    觀察、勒戒等處遇之完整療程不同，倘本次施用毒品已超過
    3年，仍應再予觀察、勒戒，此為近年最高法院之多數見解
    。亦即修正後毒品條例第23條第2項就施用毒品之犯行，非
    以其是否曾因施用毒品經追訴處罰，而係以被告是否曾經接
    受觀察、勒戒等處遇後3年內再犯，為其追訴條件，本件被
    告前次觀察、勒戒（95年3月2日執行完畢）既與本次施用毒
    品超過3年，自無從適用該規定予以追訴處罰，仍應適用修
    正後毒品條例第20條第1項規定辦理。爰依法提起抗告，請
    將原裁定撤銷，更為適法之裁定等語。
三、按109年1月15日修正之毒品條例第24條業於110年5月1日生
    效施行，該條第1、2項規定「第20條第1項及第23條第2項之
    程序，於檢察官先依刑事訴訟法第253條之1第1項、第253條
    之2第1項第4款至第6款或第8款規定，為附條件之緩起訴處
    分時，或於少年法院（地方法院少年法庭）認以依少年事件
    處理法程序處理為適當時，不適用之。前項緩起訴處分，經
    撤銷者，檢察官應繼續偵查或起訴。」其立法理由並說明：
    「緩起訴處分是利用機構外之處遇，協助施用毒品者戒除毒
    癮，為達成戒除毒癮之目的，於撤銷緩起訴處分後，宜由檢
    察官依法繼續偵查或起訴，亦即仍有現行條文第20條觀察、
    勒戒及強制戒治制度之適用，俾利以機構內之處遇方式協助
    其戒除毒癮，亦得為不同條件或期限之緩起訴處分」等語，
    與修正前所定之「依法追訴」不同，則新法規定之附條件緩
    起訴處分與曾受「觀察、勒戒或強制戒治」之處遇，已無法
    等同視之。且修正後毒品條例對於施用毒品者之思維，已擺
    脫以往側重於「犯人」身分之處罰，著重其為病患之特質，
    因此放寬觀察、勒戒或強制戒治制度之適用時機，以協助施
    用者戒除毒癮，是以修正後毒品條例第20條第3項所謂「3年
    後再犯」，只要本次再犯（不論修正施行前、後）距最近1
    次觀察、勒戒或強制戒治執行完畢釋放，已逾3年者，即該
    當之，不因其間有無犯施用毒品罪經起訴、判刑或執行而受
    影響。亦即對於戒除毒癮不易者，唯有以機構內、外處遇及
    刑事制裁等方式交替運用，以期能控制或改善其至完全戒除
    毒癮，則被告縱為屢犯施用毒品罪之成癮慣犯，其間復曾因
    施用毒品罪，經起訴、判刑或執行，只要本次再犯施用毒品
    罪距其最近1次觀察、勒戒或強制戒治執行完畢釋放後，已
    逾3年者，既仍有修正後毒品條例第20條第3項規定之適用，
    依舉重明輕之法理，倘僅經檢察官為「附命緩起訴」而非起
    訴、判刑，不論有無完成戒癮治療，其再犯更有適用同條例
    第20條第3項規定，施以「觀察、勒戒或強制戒治」之必要
    。再「附命緩起訴」戒癮治療之執行，係以社區醫療（機構
    外醫療體系）處遇替代監禁式治療，使施用毒品者得繼續正
    常家庭及社會生活，實非集中於勒戒處所，而受監所矯正、
    管理，仍難脫其「收容」或「處罰」外觀者，所可比擬，恐
    難遽認已完成該戒癮治療者，即無再受「觀察、勒戒或強制
    戒治」處遇之實效。是以，於機構外之戒癮治療難達其成效
    時，再施以機構內之強制處遇，亦屬循序漸進之合理矯治方
    式。況毒品條例第23條第2項之「觀察、勒戒及強制戒治」
    執行完畢釋放，乃法定訴追要件，逕將完成「附命緩起訴」
    之戒癮治療者，等同於該條項所定之「觀察、勒戒或強制戒
    治」執行完畢，更有牴觸不利類推禁止原則之嫌，難謂妥適
    （最高法院110年度台上字第2096號判決意旨參照）。是過
    往施用毒品之被告經檢察官為「附命完成戒癮治療之緩起訴
    處分」確定，事實上已接受等同「觀察、勒戒」之處遇之法
    律上見解，因毒品條例之修正以及修正後規定對於施用毒品
    者之思維著重其為病患之特質，而放寬觀察、勒戒或強制戒
    治制度之適用時機，已無再予適用之餘地。準此，被告再犯
    施用毒品若距最近一次觀察、勒戒或強制戒治執行完畢釋放
    ，已逾3年者，應不具備訴追條件，法院即不得逕予論罪科
    刑，而應由檢察官審酌個案情形，認有以設施拘束人身自由
    方式協助戒癮之必要時，得依毒品危害防制條例第20條第1
    項、第3項規定聲請法院裁定將被告送勒戒處所觀察、勒戒
    ，若尚無拘束人身自由必要時，則可依同條例第24條第1項
    規定為附條件之緩起訴處分。
四、查：被告就其於109年9月2日21時許，在新竹縣○○鎮○○路0段
    000號住處，以燒烤玻璃球之方式，施用第二級毒品甲基安
    非他命1次之犯行，業已坦承不諱（見毒偵第11、41頁反面
    ）。而其經警採集之尿液檢體經檢驗結果，呈安非他命、甲
    基安非他命陽性反應，亦有採尿同意書、新竹縣政府警察局
    毒品犯罪嫌疑人尿液採驗作業管制紀錄簿（檢體編號：J109
    107）、台灣尖端先進生技醫藥股份有限公司109年9月18日
    出具之濫用藥物檢驗報告（檢體編號：J109107）在卷可稽
    （見毒偵卷第18、72、73頁），被告施用第二級毒品犯行，
    堪予認定。又被告前因施用毒品案件，經臺灣新竹地方法院
    以94年度毒聲字第492號裁定送觀察、勒戒後，於95年3月2
    日因無繼續施用毒品傾向而執行完畢釋放，並經新竹地檢署
    檢察官以94年度毒偵字第1783、2228號、95年度毒偵字第84
    號為不起訴處分確定，直至本次109年9月2日再犯施用第二
    級毒品犯行前，雖有多次因施用毒品案件經判處罪刑，並曾
    於106年間經新竹地檢署檢察官以106年度毒偵字第1249號為
    附命完成戒癮治療之緩起訴處分確定，且緩起訴期滿未經撤
    銷等情，惟並無再因施用毒品而經觀察、勒戒或強制戒治，
    有本院被告前案紀錄表附卷可查。從而，被告所犯本次施用
    第二級毒品犯行，距其最近一次觀察勒戒執行完畢釋放後已
    逾3年，依照前開說明，自應由檢察官審酌個案向法院為觀
    察勒戒之聲請，或依毒品條例第24條第1項為附條件之緩起
    訴處分。是本件檢察官對被告為觀察、勒戒之聲請，自難謂
    無理由。
五、綜上所述，原裁定以被告本件施用毒品犯行前，業因施用毒
    品，於107年7月12日履行完成檢察官緩起訴處分所附戒癮治
    療命令且該緩起訴期滿未經撤銷，事實上已接受等同觀察、
    勒戒執行完畢之處遇，認其本件於109年9月2日施用第二級
    毒品犯行，為接受等同「觀察、勒戒」之戒癮治療執行完畢
    3年內再犯施用毒品犯行，應依法追訴為由，駁回檢察官對
    被告為觀察勒戒之聲請，自有未合。檢察官執此提起抗告，
    指摘原裁定不當，為有理由。為兼顧當事人之審級利益，爰
    撤銷原裁定，發回臺灣新竹地方法院另為妥適之裁定。　　
據上論斷，應依刑事訴訟法第413條前段，裁定如主文。
中　　華　　民　　國　　110 　年　　7 　　月　　13　　日
                  刑事第十四庭  審判長法　官  黃斯偉
                                      法　官  程克琳
                                      法　官  黎惠萍
以上正本證明與原本無異。
不得再抗告。
                                      書記官  楊筑鈞
中　　華　　民　　國　　110 　年　　7 　　月　　13　　日